臺灣彰化地方法院民事判決　　　　　　100年度簡上字第21號
上　訴　人　許海蝦
　　　　　　許國華
共　　　同
訴訟代理人　林永山律師
複　代理人　陳彥智
被　上訴人　陳黃翠霞
　　　　　　許進士
上　一　人
訴訟代理人　許文雄
上列當事人間請求排除侵害事件，上訴人對於中華民國99年12月
30日本院北斗簡易庭第一審判決（99年度斗簡字第275 號）提起
上訴，本院於民國100年6月9 日言詞辯論終結，判決如下：
    主      文
上訴駁回。
第二審訴訟費用新臺幣壹仟捌佰參拾元由上訴人負擔。
    事實及理由
一、上訴人起訴主張：
（一）坐落彰化縣埤頭鄉○○段93地號土地（下稱系爭土地），
      地目道，使用地類別交通用地，為道路，所有權人為中華
      民國。而坐落該道路東側之同段85-4、86地號土地，分別
      為上訴人許海蝦、許國華所有，坐落該道路臨斗苑東路兩
      側之同段92-1、94地號土地，則分別為被上訴人陳黃翠霞
      、許進士所有。惟被上訴人陳黃翠霞、許進士竟在系爭土
      地上，分別搭建如附圖即彰化縣北斗地政事務所民國（下
      同）100 年3 月15日之土地複丈成果圖所示，編號甲部分
      、面積46.9平方公尺之圍牆及鐵皮建物，及編號乙部分、
      面積2.0 平方公尺之建物，阻礙上訴人之通行，係故意以
      背於善良風俗之方法，加損害於他人，並妨害上訴人所有
      權之行使，故乃本於所有權之作用及侵權行為之法律關係
      為請求，並聲明：1.被上訴人陳黃翠霞應將附圖編號甲所
      示之部分拆除。2.被上訴人許進士應將附圖編號乙所示之
      部分拆除。3.願供擔保請准宣告假執行。
（二）於本院補稱：按原判決以「雖不能往北通行93地號土地以
      至公路（斗苑東路），但仍可通行該筆土地鋪設之碎石子
      路，往南延伸後轉西連接圳溝旁之道路，再往北接公路（
      斗苑東路）... 本身即與公路聯絡，自非民法第787 條所
      規定，因與公路無適宜聯絡」等語為主要依據。惟上訴人
      所有之上揭土地雖與公路有聯絡，卻須繞道而行，以上訴
      人許國華所有之彰化縣埤頭鄉○○段86地號土地為例，需
      繞行碎石子路往南120 公尺（12公分×1,000 比例），再
      往西45公尺（4.5 公分×1,000 比例），再往北圳溝旁道
      路230 公尺（23公分×1,000 比例），共繞行約400 公尺
      遠，始得與外界聯繫，且繞行之道路旁為農田，農作忙碌
      時，道路旁之農田割稻播種，他人之機械、車輛在400 公
      尺道路來回行駛時，並無法會車，將導致上訴人無法使用
      道路同時農作，造成上訴人極大之不便，故上訴人主張系
      爭土地為交通用地，被上訴人在道路上建有地上物，已妨
      害上訴人所有權之行使，上訴人爰依民法第767 條規定，
      請求除去侵害。
二、被上訴人陳黃翠霞抗辯：
（一）系爭土地為國有，附圖所示編號甲部分之建物已經蓋好約
      50年，目前也有向國有財產局繳納使用補償金，故上訴人
      無權訴請拆屋。聲明：1.駁回上訴人之起訴。2.訴訟費用
      由上訴人負擔。
（二）於本院補稱：上訴人並非系爭土地所有權人，不得主張民
      法第767 條排除侵害之權利。民法第184 條第1 項後段「
      故意以背於善良風俗之方法加損害於他人」之侵權行為，
      其所保護者，係指權利以外之ㄧ切法律上利益，而此所稱
      之利益，僅限於私人享有，而由私法體系所承認範圍者，
      公法上利益或反射利益，均不包括在內。系爭土地為國有
      地，被上訴人等越界占用該系爭土地，係侵害系爭土地所
      有權人之權利，非上訴人之所有權被侵害，且上訴人所有
      之彰化縣埤頭鄉○○段85-4、86地號土地，均有道路可通
      達公路，並非民法第787 條所規定之「因與公路無適宜聯
      絡，致不能為通常使用」之土地，即非袋地。
三、被上訴人許進士抗辯：
（一）系爭土地本來是小水溝，因為施作道路才填起來，上訴人
      並非系爭土地之所有權人，無權起訴請求。並聲明：1.駁
      回上訴人之起訴。2.訴訟費用由上訴人負擔。
（二）於本院補稱：
    1.按土地因與公路無適宜之聯絡，致不能為通常之使用者，
      土地所有人得通行周圍地以至公路。前項情形，有通行權
      人，應於通行必要之範圍內，擇其周圍地損害最少之處所
      之方法為之，民法第787 條第1 項前段、第2 項分別定有
      明文。又所謂「與公路無適宜之聯絡」，並非指最捷徑之
      聯絡，所謂「得通行周圍地」，並非排除自己所有近鄰之
      地，而專指通行他人所有最捷徑之地而言（最高法院59年
      臺上字第285 號判例意旨參照）。土地所有人於善盡利用
      其所有土地後，其土地仍與公路無適宜之聯絡，致不能為
      通常使用者，始得通行周圍地以至公路（最高法院85年度
      臺上字第1692號判決意旨參照）。民法第787 條第1 項所
      定之鄰地通行權，須以土地與公路無適宜之聯絡為其要件
      ，而是否與公路無適宜連絡致不能為通常使用，應依現在
      使用之方法判斷之（最高法院85年度臺上字第2057號判決
      意旨參照）。民法第787 條第1 項所謂公路，不以公共道
      路為限，具有相當程度之寬度，可供自由、安全、容易通
      行之私人道路亦屬之，至道路之所有權誰屬，法律上管理
      之態樣如何，應非所問，本條立法意旨在於調和土地相鄰
      關係，以全其土地之利用，故明定周圍地所有人負有容忍
      通行之義務；另是否為通常使用所必要，除須斟酌土地之
      位置、地勢及面積外，尚應考量其用途（最高法院85年臺
      上字第1781號判例、87年度臺上字第2247號判決意旨參照
      ）。
    2.依上訴人之上訴理由所示，其已自認渠等所有之前揭土地
      「與公路有聯絡」，而非屬袋地，且原審勘驗結果，亦認
      上訴人之土地可通行直接鄰之系爭土地道路用地，本身即
      與公路有聯絡。上訴人所有之上開土地既非袋地，依民法
      規定及前揭判決要旨所示，即不得僅為求與公路有最近之
      聯絡，或解決通行之便利，而主張袋地通行權，認被上訴
      人之建物占用系爭土地，妨害其等所有權之行使，並請求
      被上訴人拆除建物，以除去侵害。原判決就此部分已詳為
      論述並附具理由，並無違誤。況上訴人並非系爭土地之所
      有權人，此部份兩造並不爭執，上訴人既非所有權人，是
      否得依民法第767 條規定提起本件訴訟容有疑問。
    3.上訴人於原審曾主張民法第184 條第1 項後段，然於上訴
      時，則未見其再為主張，依上訴理由所載，顯見其請求權
      之基礎僅為民法第767 條。縱上訴人就此部分之請求權基
      礎再為主張，惟原審就此部分業已詳細說明，其等可否通
      行附圖編號甲、乙部份之道路用地，僅屬公法上之受益關
      係或反射利益，並非私法上之利益，要難謂上訴人之私權
      或私法上利益因此受有損害。況民法第184 條規定所請求
      者為「損害賠償」，而上訴人於原審訴之聲明所請求者並
      無關於損害賠償之項目，是其等依據侵權行為規定請求被
      上訴人拆除地上物、通行，並無理由。
四、原審審酌兩造提出之攻擊防禦方法後，判決上訴人原審之訴
    及假執行之聲請駁回。訴訟費用由上訴人負擔。上訴人不服
    提起上訴，於本院聲明：（一）原判決廢棄。（二）被上訴
    人陳黃翠霞應將系爭土地上如附圖所示面積46.9平方公尺之
    鐵皮屋、地上物拆除。（三）被上訴人許進士應將系爭土地
    上如附圖所示面積2.0 平方公尺之鐵皮屋、地上物拆除。（
    四）第一、二審訴訟費用由被上訴人負擔。
五、兩造不爭執事項：
（一）被上訴人許進士為彰化縣埤頭鄉○○段94地號土地之所有
      權人，在系爭土地上建有如附圖編號乙所示面積2.0 平方
      公尺之建物。
（二）彰化縣埤頭鄉○○段92-1地號土地之所有權人為被上訴人
      陳黃翠霞，其在系爭土地上建有如附圖編號甲所示面積46
      .9平方公尺之建物及圍牆。
（三）系爭土地為國有地、道路交通用地，管理機關為國有財產
      局，與四線道公路即斗苑東路相連接。
（四）彰化縣埤頭鄉○○段85-4地號土地之所有權人為上訴人許
      海蝦，其得以系爭土地為通路，連接通往斗苑東路。
（五）彰化縣埤頭鄉○○段86地號土地之所有權人為上訴人許國
      華，其得以系爭土地為通路，連接通往斗苑東路。
（六）自系爭土地往南迂迴繞道，亦可連接通往斗苑東路。
六、得心證之理由：
（一）查彰化縣埤頭鄉○○段85-4、86地號土地分別為上訴人二
      人所有，其西側緊臨之系爭土地為國有土地，現為交通用
      地，被上訴人陳黃翠霞、許進士分別越界占用如附圖編號
      甲、乙所示部分，並搭建圍牆及鐵皮建物，致阻隔上訴人
      自其等所有之前揭土地，往北通行系爭土地至斗苑東路，
      惟上訴人所有之上開土地仍可通行系爭該土地鋪設之碎石
      子路，往南延伸後轉西連接圳溝旁之道路，再往北與斗苑
      東路相連接等事實，有土地登記謄本、地籍圖謄本、照片
      附卷內可稽（見本院99年度補字第397 號卷第4-11頁），
      並經原審法院會同兩造、地政人員至現場履勘屬實，製勘
      驗筆錄、現況圖、附圖在卷可查（見原審卷第12 -16頁，
      本院卷第45頁），兩造亦無爭執，堪信為真。
（二）上訴人辯稱：其等所有之前開土地雖與公路有聯絡，卻須
      繞道而行，且繞行之道路旁為農田，農作忙碌時，該道路
      即無法會車，上訴人無法使用道路同時農作，故被上訴人
      在系爭土地上建有地上物，已妨害上訴人所有權之行使云
      云。惟查系爭土地往北、往南通行之道路寬度，差距不大
      ，有地籍圖謄本在卷可佐（見原審卷第14頁），不論往北
      或往南通行，均恐生無法會車之情形。復按土地因與公路
      無適宜之聯絡，致不能為通常之使用時，土地所有人始得
      通行周圍地以至公路，民法第787 條第1 項前段定有明文
      。又民法第787 條第1 項所定之通行權，係為促進袋地之
      利用，而令周圍地所有人負容忍通行之義務，其目的在解
      決與公路無適宜聯絡之土地之通行問題，如僅為求與公路
      有最近之聯絡或便利之通行，尚不得依該規定主張通行他
      人之土地（最高法院95年度臺上字第26 53 號判決意旨可
      資參照）。故本件上訴人所有之前揭土地，倘透過系爭土
      地往南延伸後、轉西連接圳溝旁之道路、再往北行連接斗
      苑東路，所需之時間雖屬較長，便利性亦屬較低，然因上
      訴人所有之上揭土地並非袋地，前述往南、往西、再往北
      之通行方式，行經之土地亦無不適宜聯絡通行之問題，業
      經原審法院履勘無訛，製有勘驗筆錄、現況圖、附圖附卷
      內可參（見原審卷第12-16 頁，見本院卷第45頁），上訴
      人自不得主張為由系爭土地往北通行、與斗苑東路相連，
      而排除被上訴人在系爭土地上搭建圍牆、建物所造成之侵
      害。
（三）按所有人對於無權占有或侵奪其所有物者，得請求返還之
      ；對於妨害其所有權者，得請求除去之。有妨害其所有權
      之虞者，得請求防止之；前項規定，於所有權以外之物權
      ，準用之，民法第767 條定有明文。系爭土地為國有地，
      上訴人既非系爭土地之所有權或其他物權之人，自不得依
      民法第767 條主張排除侵害之權利。又民法第184 條第1
      項後段「故意以背於善良風俗之方法加損害於他人」之侵
      權行為，其所保護者，係指權利以外之一切法律上利益，
      而此所稱之利益，僅限於私人享有，私法體系所承認之範
      圍內者，公法上利益或反射利益，均不包括在內。被上訴
      人越界占用系爭土地，係侵害系爭土地所有權人之權利，
      非上訴人之所有權被侵害，上訴人因此無法通行系爭土地
      ，僅屬其對系爭土地通行使用所生之反射利益受到侵害，
      故上訴人亦不得依侵權行為之規定，主張自系爭土地往北
      通行，而排除被上訴人在系爭土地上搭建圍牆、建物所造
      成之侵害。再者，經本院函詢彰化縣埤頭鄉公所、財政部
      國有財產局臺灣中區辦事處彰化分處後得悉，其等對被上
      訴人在系爭土地上搭建圍牆、建物一節，均未採行積極排
      除之作為，此有彰化縣埤頭鄉公所100 年4 月12日埤鄉建
      字第1000004097號函、財政部國有財產局臺灣中區辦事處
      彰化分處100 年5 月3 日臺財產中彰三字第1003000448號
      函附卷可按（見本院卷第48、49頁），是非身為系爭土地
      所有人之上訴人就系爭土地言，既無存有其他之權利，則
      難以主張排除被上訴人在他人土地即系爭土地上之圍牆及
      建物。
七、綜上所述，上訴人分別所有之上開土地，既非與公路全無銜
    接或難以聯絡，復上訴人就系爭土地，並無獲致足以排除被
    上訴人在該地上搭建地上物之權利，原審認定結果核無違誤
    ，上訴論旨指摘原判決不當，求予廢棄改判，並無理由，應
    予駁回。
八、本件事證已明確，兩造所為之其他主張、陳述並所提之證據
    ，經核與判決結果並無影響，毋庸一一論述，附此敘明。
九、本件上訴為無理由，依民事訴訟法第436 條之1 第3 項、第
    449 條第1 項、第78條、第85條第1項前段，判決如主文。
中    華    民    國   100    年    6     月    23    日
                民事第三庭      審判長法  官  羅培昌
                                      法  官  洪榮謙
                                      法  官  林秉暉
以上正本係照原本作成。
本判決不得上訴。
中    華    民    國   100    年    6     月    24    日
                                      書記官  廖春慧
附圖：
彰化縣北斗地政事務所100 年3 月15日土地複丈成果圖。